【裁判字號】    92,台上,6963
【裁判日期】    921211
【裁判案由】    殺人
【裁判全文】
最高法院刑事判決                              九十二年度台上字第六九六三號
    上  訴  人  台灣高等法院台南分院檢察署檢察官
    上  訴  人
    即  被  告  甲○○
    選任辯護人  簡承佑律師
                李佳蓉律師
右上訴人等因被告殺人案件，不服台灣高等法院台南分院中華民國九十二年六月十七
日第二審判決︵九十二年度上重訴字第一五○號，起訴案號：台灣雲林地方法院檢察
署九十年度偵字第四七八一號︶，提起上訴，本院判決如左：
    主  文
原判決撤銷，發回台灣高等法院台南分院。
    理  由
本件原判決撤銷第一審之科刑判決，改判依牽連犯從一重論處上訴人甲○○殺人罪刑
︵處死刑，褫奪公權終身︶，固非無見。
惟查：一、刑法第二百十九條所定不問屬於犯人與否沒收之者，以偽造之印章、印文
或署押為限，盜用者不在其列︵本院四十八年台上字第一五三三號判例意旨參照︶。
原判決事實認定上訴人甲○○將被害人黎治國自橋上丟落河床後，以其竊得黎治國之
黑色木質印鑑章至匯通商業銀行嘉義分行櫃台取得空白取款憑條三張，於其上存戶簽
章欄內接續盜蓋黎治國黑色木質印鑑章，並蓋用自己印鑑章後，將其中一取款憑條予
以填充，而偽造私文書，持以行使提領款項等情，該取款條上黎治國之印文，既係甲
○○以其竊得被害人之印章所盜蓋，並非偽造之印文，自不得依刑法第二百十九條之
規定予以沒收；然其理由之論斷竟謂﹁匯通商業銀行嘉義分行聯名開戶帳號：000
0000000000號，︵民國，下同︶九十年十月十六日期，金額四百萬元之匯
通銀行取款條一張及扣案同銀行空白取款憑條二張，其上存戶簽章欄之黎治國印文計
三枚，依刑法第二百十九條之規定予以宣告沒收﹂云云，難謂無適用法則不當之違誤
。二、卷附法務部法醫研究所鑑定書草稿︵９０醫鑑字第一四三八號，鑑定人劉景勳
︶之鑑定經過肆、第二項載稱﹁死者死亡時並未出現全身體腔大量出血之現象，表示
死者死亡為一瞬間之事情，故即由橋上掉落橋下時，即造成死亡﹂，而依鑑定人即法
醫師劉景勳於第一審之供證，則稱：黎治國腦重一千四百公克，表示腦部受傷後約一
小時死亡，另一肺泡內出血，表示受傷後還有呼吸，死者是在凌晨二、三點死亡，死
亡時間並非其從橋上掉下去之時間各等語，其對於被害人落地後死亡之時間，究為落
地時即造成死亡，抑為落地後尚有呼吸，而約於一小時後死亡，前後認定並未盡一致
︵見本案警卷第五十五頁，見第一審卷(二)第二十五、二十八、三十一頁︶。究竟何者
較為正確，原審未進一步查明審認，釐清實情，遽採為論罪之依據，並對於被害人死
亡之時間，認定係被害人於九十年十月十五日下午七時許與甲○○一起飲酒，遭其下
藥昏迷，並於當日晚上十二時至翌日︵十六日︶凌晨二時之間，被其載至雲林縣古坑
鄉崁腳村石龜溪雲祥橋上，自橋上予以丟入河床，因而墜地死亡等情，其採證認事自
欠允洽。三、依上開法務部法醫研究所鑑定書所載黎治國之屍體經解剖鑑定結果：
送驗血液經檢驗結果含乙醇13.9mg/dl︵即0.0139%︶，Diazepam0.31ug/ml，Theophl
line3.5ug/ml；送驗尿液經檢驗結果含乙醇3.3mg/dl，Diazepam未檢驗出；Aminon
itrazepam3.4ug/ml，OH Triazolam2.0ug/ml，Theophlline3.9ug/ml；送驗胃內容
物經檢驗後檢驗結果含乙醇3.7mg/dl。而警方自上訴人甲○○駕駛之ＳＫ｜二四○八
號自用小客車內查扣之粉狀鎮定劑二包，經檢驗結果均含Diazepam、Estazolam 成份
各等情︵見第一審卷(一)第六十八頁︶。另據法務部法醫研究所九十二年五月九日法醫
理字第○九二○○○一三○五號函覆原審稱：有關Estazolam 之成份經人體服用後至
排泄之新陳代謝週期，為半小時至六小時；服用劑量多寡有差別，並須考慮與其他藥
物混用之情形；︵若服用後經多少時間，其血液及尿液即無法測出？︶若服用後經二
十四小時以上且須測其代謝物非藥物本身，使用方法亦會影響結果； Estazolam為中
長效之Benzodiazepine，其中毒令人昏迷之劑量由○．二毫克開始，即可能令人昏迷
，但若含併酒精及diazepam則更少量，且更快云云︵見原審卷第二二六、二二七頁︶
。黎治國之屍體經解剖鑑定結果，僅血液中檢出Diazepam之成份，且血液、尿液及胃
部均未檢出 Estazolam之藥物成份；倘甲○○係以與警方自其自用小客車內查扣之上
開藥物之同一含 Diazepam、Estazolam成份之混合藥物，摻入酒中使被害人飲用，其
經過時間復如前述原判決所認定之約自九十年十月十五日下午七時許起，至當日晚上
十二時至翌日︵十六日︶凌晨二時之間，其間既在八小時之內，並未逾前揭覆函所載
之服後經過二十四小時以上始無法在血液或尿液中檢出，何以血液及尿液中並未檢出
Estazolam 之藥物成份，且甲○○經營藥局，有無僅以Diazepam摻入酒中使被害人飲
用，而車內放置上開二種混合藥物，以故佈疑陣之可能？即未臻詳明。原審未遑深
入究明疑竇，其判決理由雖謂被害人之尿液經檢驗結果含有Diazepam之代謝物7-Amin
onitrazepam3.4ug/ml云云，復未敘明其認定被害人尿液中檢出之7-Aminonitrazepam
3.4ug/ml確係Diazepam代謝物之依據，亦嫌調查職責未盡及理由欠備。以上或為上訴
意旨所指摘，或為本院得依職權調查之事項，應認原判決有撤銷發回更審之原因。
據上論結，應依刑事訴訟法第三百九十七條、第四百零一條，判決如主文。
中      華      民      國    九十二    年     十二     月     十一     日
                              最高法院刑事第十庭
                                  審判長法官  呂  潮  澤
                                        法官  吳  昆  仁
                                        法官  孫  增  同
                                        法官  黃  正  興
                                        法官  劉  介  民
      右正本證明與原本無異
                                              書  記  官
中      華      民      國    九十二    年     十二     月     十六     日
                                                                        ｖ


司法院資訊處製作；財團法人民間司法改革基金會備份。
